ACORDAO-COMPLETO-2579560

ACÓRDÃO 2838/2023 ATA 10/2023 - SEGUNDA CÂMARA

VISTOS, relatados e discutidos este processo de aposentadoria, em que se examina, nesta fase processual, pedido de reexame interposto por Suzie Coelho Estevam contra o Acórdão 1173/2022-TCU-Segunda Câmara, de relatoria do Ministro Bruno Dantas, 
ACORDAM os Ministros do Tribunal de Contas da União, reunidos em Sessão da Segunda Câmara, ante as razões expostas pelo Relator e com fulcro no art. 48, c/c os arts. 32 e 33, da Lei 8.443/1992, em: 
9.1. conhecer do presente pedido de reexame, para, no mérito, dar-lhe provimento, tornando sem efeito o Acórdão 1677/2022-TCU-Segunda Câmara;
9.2. reconhecer o registro tácito do ato de aposentadoria emitido em favor de Suzie Coelho Estevam;
9.3. determinar à Unidade de Auditoria Especializada em Pessoal (AudPessoal) que adote as medidas pertinentes com vistas à revisão de ofício da concessão, à luz das irregularidades identificadas nestes autos; e 
9.4. dar ciência desta deliberação à recorrente e ao Tribunal Superior Eleitoral.

Pedido de reexame interposto pedido de reexame, em processo de aposentadoria, interposto contra o Acórdão que  Tribunal julgou ilegal o ato de aposentadoria da ex-servidora, negando-lhe registro.

Segunda Câmara

Tribunal Superior Eleitoral.

3. Recorrente: Suzie Coelho Estevam (XXX.564.231-XX).

13.1. Ministros presentes: Vital do Rêgo (Presidente), Augusto Nardes (Relator), Aroldo Cedraz e Antonio Anastasia.
13.2. Ministro-Substituto presente: Marcos Bemquerer Costa.

AUGUSTO NARDES

Ministro Bruno Dantas.

Adoto como parte integrante deste relatório a instrução transcrita a seguir com os ajustes de forma pertinentes, a qual foi elaborada no âmbito da Auditoria Especializada em Recursos (AudRecursos) e cujo encaminhamento teve a anuência do dirigente daquela unidade (peças 32 a 33) :
		Trata-se de pedido de reexame (peças 17-22) interposto por Suzie Coelho Estevam contra o Acórdão 1677/2022-TCU-Segunda Câmara (peça 8, Rel. Min. Bruno Dantas) . 
1.1. A deliberação recorrida apresenta o seguinte teor: 
'ACORDAM, com fundamento no art. 71, incisos III e IX, da Constituição Federal de 1988, c/c os arts. 1º, inciso V, e 39, inciso II, da Lei 8.443/1992, e ainda com os arts. 17, inciso III, 143, inciso II, 260 e 262 do Regimento Interno/TCU, em considerar ilegal e negar registro ao ato de aposentadoria em exame e expedir os comandos a seguir discriminados.
 (...) 1.7. Determinações/Recomendações/Orientações: 
a) dispensar o ressarcimento das quantias indevidamente recebidas de boa-fé, consoante o Enunciado 106 da Súmula de Jurisprudência do TCU;
b) determinar ao Tribunal Superior Eleitoral que:
b.1) no prazo de quinze dias, promova o ajuste da proporção da rubrica paga a título de quintos incorporados no período de 8/4/1998 até 4/9/2001 de acordo com a modulação estabelecida pelo STF no âmbito do RE 638.115/CE, caso a referida incorporação não tenha se fundamentado em decisão judicial transitada em julgado;
b.2.) caso haja rubrica paga a título de quintos incorporados após 4/9/2001, faça cessar todo e qualquer pagamento relativo ao ato, no prazo de quinze dias, emitindo novo ato, livre da irregularidade apontada, e submetendo-o a nova apreciação pelo TCU, na forma do art. 260, caput, do Regimento Interno/TCU;
b.3) no prazo de trinta dias, informe ao TCU as medidas adotadas e disponibilize, por meio do Sistema e-Pessoal, comprovante da data em que a interessada tomou conhecimento deste acórdão;
c) remeter cópia deste acórdão, acompanhada da instrução da secretaria especializada (peça 5) , ao Tribunal Superior Eleitoral.' 
	HISTÓRICO
Em exame, para fins de registro, ato de aposentadoria emitido por Tribunal Superior Eleitoral - DF em benefício de Suzie Coelho Estevam.
1.2. O ato foi considerado ilegal, com negativa de registro, pela inclusão, nos proventos, de quintos de funções comissionadas exercidas após o advento da Lei 9.624/1998, que extinguiu a vantagem.
1.3. A deliberação recorrida expressamente ressalvou que a suspensão imediata dos pagamentos ou a absorção gradual da vantagem pelos reajustes futuros, conforme o caso, seria aplicável desde que a hipótese não fosse de decisão judicial transitada em julgado, nos moldes da decisão adotada pelo STF no RE 638.115/CE.
1.4. Determinou-se, ainda, que, caso haja pagamento de quintos incorporados após 4/9/2001, faça cessar todo e qualquer pagamento relativo ao ato, no prazo de quinze dias, emitindo novo.
	ADMISSIBILIDADE
Reitera-se a proposta de conhecimento do recurso, nos termos do exame de admissibilidade de peça 23 e do despacho de peça 26, suspendendo os efeitos do caput e do subitem 1.7, alíneas 'b', 'b.1' e 'b.2' do Acórdão 1677/2022-TCU-Segunda Câmara.
	EXAME DE MÉRITO
Delimitação
1.5. O presente exame contempla as seguintes questões:
modulação dos efeitos da decisão adotada pelo STF no RE 638.115, que fixou condições para preservação dos pagamentos;
ocorrência ou não da decadência do art. 54, da Lei 9.784/1999.
Preservação dos efeitos financeiros do ato (modulação da decisão do RE 638.115) 
1.6. A recorrente defende que é legítima a continuidade dos pagamentos dos quintos incorporados, por estarem amparados em decisão judicial transitada em julgado em 12/7/2010 (Ação Ordinária 2005.34.00.012.112-9, ajuizada pelo Sindicato dos Trabalhadores do Poder Judiciário e do Ministério Público no Distrito Federal - SINDJUS/DF) , fazendo jus, portanto, incorporação dos quintos decorrentes de funções gratificadas ou de cargos em comissão exercidos no período de vigência da Lei nº 9.624/98 até o advento da MP nº 2225-45/2001.
	Análise:
1.7. Não há amparo legal para a incorporação de quintos pelo exercício de função comissionada ou cargo em comissão após 8/4/1998, quando entrou em vigor a Lei 9.624/1998, que extinguiu a vantagem.
1.8. A questão foi decidida pelo Supremo Tribunal Federal, em regime de repercussão geral (RE 638.115, tema 395) . O entendimento fixado foi o de que "ofende o princípio da legalidade a decisão que concede a incorporação de quintos pelo exercício de função comissionada no período de 8/4/1998 até 4/9/2001, ante a carência de fundamento legal".
1.9. A cessação imediata ou a manutenção dos pagamentos decorrentes do ato dependerá do atendimento às condições fixadas pelo STF ao modular os efeitos da decisão adotada no referido RE.
1.10. Na modulação de efeitos, o STF considerou situações distintas. Assim, é 'indevida a cessação imediata do pagamento dos quintos quando fundado em decisão judicial transitada em julgado'. Todavia, quanto às vantagens percebidas em razão de decisões administrativas ou de decisões judiciais sem trânsito em julgado, os pagamentos devem ser mantidos apenas "até sua absorção integral por quaisquer reajustes futuros concedidos aos servidores".
1.11. Caso seja comprovado, perante o órgão de origem, que o benefício em exame está amparado por decisão judicial transitada em julgado que assegure a vantagem, será possível a continuidade dos pagamentos, sem a absorção por reajustes futuros. Do contrário, deverá ocorrer a cessão imediata ou a absorção gradual da vantagem pelos reajustes futuros, conforme o enquadramento da situação concreta em uma das hipóteses previstas na modulação dos efeitos do RE 638.115.
1.12. Na situação em exame, o acórdão recorrido já consignou expressamente a ressalva de que a suspensão pagamentos ou a absorção da vantagem pelos reajustes futuros, conforme o caso, seria aplicável desde que a hipótese não seja de decisão judicial transitada em julgado. Logo, não há providências adicionais a serem adotadas pelo Tribunal.
1.13. Registra-se, por oportuno, que, ainda que comprovado o trânsito em julgado, isto por si só não possui o condão de alterar o julgamento pela ilegalidade do ato, pois que o e. STF deixou assente que a incorporação de quintos no período de 8/4/1998 até 4/9/2001 ofende o princípio da legalidade, nos termos da tese firmada em sede de repercussão geral, Tema 395. Ademais, o provimento judicial somente impede a suspensão dos pagamentos das parcelas indevidas (Acórdão 3842/2020-TCU-Primeira Câmara) .
Decadência do art. 54 da Lei 9.784/1999 
1.14. A recorrente defende que houve a decadência do ato, conforme previsto no parágrafo primeiro do artigo 54 da Lei 9.784/1999, pois o processo chegou ao TCU 7/4/2017 e foi julgado em 12/4/2022, de modo que ultrapassou os 5 anos, que completou em 7/4/2022.
	Análise:
1.15. A decadência somente é configurada se decorridos cincos anos da chegada do ato ao TCU.
1.16. Pacificando de vez o tema, o STF fixou a seguinte tese de repercussão geral (tema 445) , no bojo no RE 636.553, de relatoria do Min. Gilmar Mendes:
Em atenção aos princípios da segurança jurídica e da confiança legítima, os Tribunais de Contas estão sujeitos ao prazo de 5 anos para o julgamento da legalidade do ato de concessão inicial de aposentadoria, reforma ou pensão, a contar da chegada do processo à respectiva Corte de Contas. 
1.17. Assim, como o ato em reexame foi enviado ao TCU apenas em 26/8/2020 (peça 3) e apreciado na sessão do dia 12/4/2022 (peça 8) , não há que se falar em decadência administrativa, nem em prescrição quinquenal, nem em obrigatoriedade de oitiva prévia do (a) interessado (a) .
1.18. Dessa forma, propõe-se a rejeição dos argumentos apresentados pelo (a) recorrente.
	CONCLUSÃO
Do exame, é possível concluir que:
no caso concreto, o acórdão já considerou o enquadramento da situação fática nas hipóteses fixadas pelo STF e conferiu o tratamento devido, não havendo, no recurso, elementos que justifiquem solução diversa;
não houve a incidência da decadência;
	PROPOSTA DE ENCAMINHAMENTO
Ante o exposto, submetem-se os autos à consideração superior, propondo-se, com fundamento no art. 48 da Lei 8.443/1992:
conhecer do recurso e, no mérito, negar-lhe provimento;
informar ao (s) recorrente (s) e demais interessados do acórdão a ser proferido, destacando que o relatório e o voto que o fundamentam podem ser acessados por meio do endereço eletrônico www.tcu.gov.br/acordaos."
2.	 Em sentido parcialmente divergente, o Ministério Público junto ao TCU manifestou-se nos seguintes termos (peça 34) :
"Trata-se de pedido de reexame interposto por Suzie Coelho Estevam contra o Acórdão 1677/2022-TCU-Segunda Câmara (peças n.ºs 8 e 17/22) .
	2.	Por intermédio dos pareceres uniformes acostados às peças n.ºs 32 e 33, a então Secretaria de Recursos - Serur, atualmente denominada Unidade de Auditoria Especializada em Recursos - AudRecursos, propôs o conhecimento do recurso para, no mérito, negar-lhe provimento, com a ciência à recorrente.
	3.	O Acórdão 1677/2022-TCU-Segunda Câmara - considerou ilegal o ato de aposentadoria de peça n.º 3 devido à incorporação de quintos relativos a funções comissionadas exercidas entre 8/4/1998 e 4/9/2001, com a determinação ao órgão de pessoal no sentido de promover o destaque das frações incorporadas no período em questão para futura absorção, caso não haja decisão judicial transitada em julgado a amparar a ex-servidora (peça 8) .
	4.	Em sede recursal, a inativa fez prova inequívoca de que a incorporação dos quintos referentes ao período entre 8/4/1998 e 4/9/2001 teve por base decisão judicial transitada em julgado (elementos de peças 18/21) . Ademais, acostou aos autos declaração firmada pelo Sindicato dos Servidores do Poder Judiciário e do Ministério Público da União no Distrito Federal-SINDJUS/DF, por intermédio da qual a entidade sindical afirma que a interessada é associada desde 16/8/2000 e é beneficiária da ação judicial que lhe garantiu a incorporação de quintos até 4/9/2001 (peça n.º 21) .
	5.	Adicionalmente, o próprio órgão de pessoal do Tribunal Superior Eleitoral comunica à Corte de Contas que, pelo fato de a ora recorrente ser beneficiária de ação judicial transitada em julgado, não cabe nenhuma modulação em relação às frações de quintos por ela incorporadas (expedientes de peças 11 e 12) .
	6.	Quando a deliberação ora guerreada foi prolatada, não constava dos presentes autos informação a respeito da existência ou não de decisão judicial transitada em julgado a beneficiar a recorrente.
	7.	Como, no caso concreto, a recorrente trouxe novos elementos aos autos na fase de interposição de recurso, fazendo prova de que é beneficiária de decisão transitada em julgado, entendemos que o pedido de reexame em apreciação merece ser conhecido e provido parcialmente, a fim de tornar sem efeito o subitem 'b.1' da deliberação original, uma vez que a absorção futura das parcelas de quintos incorporadas entre 8/4/1998 e 4/9/2001 é medida incabível para servidor amparado pela coisa julgada não mais passível de revisão.
	8.	Cito, no mesmo sentido, os Acórdãos 18.867/2021, 1.552/2022, 1.704/2022 e 1.705/2022, todos da 1ª Câmara, bem como o Acórdão 18.856/2021, proferido pela 2ª Câmara, entre outros.
	9.	Por todo o exposto, com as vênias de estilo por divergir parcialmente do encaminhamento oferecido pela AudRecursos às peças 32 e 33, esta representante do Ministério Público de Contas propõe ao Tribunal que:
	9.1. conheça do pedido de reexame interposto por Suzie Coelho Estevam contra o Acórdão 1677/2022-TCU-Segunda Câmara para, no mérito, dar-lhe provimento parcial;
	9.2. torne sem efeito o subitem 'b.1' da deliberação ora guerreada, ficando indenes de absorção futura os quintos incorporados no período compreendido entre 8/4/1998 e 4/9/2001, uma vez que a recorrente fez prova de que é beneficiária de decisão judicial transitada em julgado, nos termos da modulação fixada pelo Supremo Tribunal Federal no RE 638.115/CE, mantida, no entanto, a ilegalidade da concessão de aposentadoria da interessada."
	É o Relatório.

Marlucio Lustosa Bonfim (16619/OAB-DF), representando Suzie Coelho Estevam.

Procuradora-Geral Cristina Machado da Costa e Silva.

PESSOAL. APOSENTADORIA CONSIDERADA ILEGAL PELA CONCESSÃO DE QUINTOS APÓS O ADVENTO DA LEI 9.624/1998. NEGATIVA DE REGISTRO. PEDIDO DE REEXAME. CONHECIMENTO. DECADÊNCIA. PROVIMENTO. DETERMINAÇÕES. CIÊNCIA AO ÓRGÃO DE ORIGEM.

APOSENTADORIA (APOS)

Unidade de Auditoria Especializada em Recursos (AudRecursos).

Trata-se de pedido de reexame, em processo de aposentadoria, interposto por Suzie Coelho Estevam por meio do qual se insurge contra o Acórdão 1677/2022-TCU-Segunda Câmara, de relatoria do Ministro Bruno Dantas.
2.	 No âmbito da deliberação recorrida, este Tribunal julgou ilegal o ato de aposentadoria da ex-servidora, negando-lhe registro, em razão do pagamento irregular da vantagem de "quintos/décimos" após a publicação da Lei 9.624/1998, determinando o ajuste da proporção da rubrica paga a título de quintos incorporados no período de 8/4/1998 até 4/9/2001 de acordo com a modulação estabelecida pelo STF no âmbito do RE 638.115/CE, tão somente se a referida incorporação não tivesse se fundamentado em decisão judicial transitada em julgado.
3.	Inconformado com a decisão desta Corte, a recorrente alega, de mais relevante, que a incorporação de parcela de quintos/décimos, referentes ao período de 8/4/1998 a 4/9/2001, encontra amparo na decisão judicial transitada em julgado, proferida no processo 2005.34.00.012.112-9, ajuizada pelo Sindicato dos Trabalhadores do Poder Judiciário e do Ministério Público no Distrito Federal - SINDJUS/DF e que teria havido a incidência da decadência.
4.	A Unidade de Auditoria Especializada em Recursos (AudRecursos) analisou o pedido de reexame interposto e propôs conhecer do recurso e negar-lhe provimento. O Ministério Público junto ao TCU diverge parcialmente da unidade técnica, ao entender que deve ser dado provimento parcial ao recurso de modo a tornar sem efeito o subitem "b.1" da deliberação recorrida, que prevê: "no prazo de quinze dias, promova o ajuste da proporção da rubrica paga a título de quintos incorporados no período de 8/4/1998 até 4/9/2001 de acordo com a modulação estabelecida pelo STF no âmbito do RE 638.115/CE, caso a referida incorporação não tenha se fundamentado em decisão judicial transitada em julgado".
5.	Ratificando despacho exarado nestes autos, conheço do presente recurso e, no mérito, manifesto, com a devida vênia, posicionamento divergente dos exarados nos autos para reconhecer a decadência do presente ato.
6.	O ato foi originalmente disponibilizado ao TCU, via Sistema Sisac, em 7/4/2017, tendo sido devolvido ao órgão de origem com comunicado da Presidência do TCU, para recadastramento no sistema ePessoal, conforme expressamente registrado no extrato do ato 38533/2020, encaminhado a esta Corte de Contas em 26/8/2020 (peça 3, p. 1) . 
7.	Considerando que o órgão de origem cumpriu sua obrigação de cadastrar e disponibilizar o ato concessório para fins de manifestação do Controle Interno e apreciação pelo Tribunal, operacionalizada originalmente no Sistema Sisac em 7/4/2017, esse deveria ser o ponto de partida para o cômputo do prazo de cinco anos para registro tácito do ato de concessão, e não a data de 26/8/2020, oportunidade em que o ato foi recadastrado no Sistema e-Pessoal, por solicitação do TCU. 
8.	Nesse sentido, o presente pedido de reexame merece ser conhecido e provido, para tornar sem efeito o acórdão recorrido, cabendo reconhecer o registro tácito do ato, ocorrido em 7/4/2022, conforme jurisprudência do Tribunal (Acórdão 122/2021-TCU-Plenário, Rel. Min. Walton Alencar Rodrigues) , alinhada ao entendimento do Supremo Tribunal Federal no RE 636.553/RS.
9.	Não obstante, considerando que foram indicadas possíveis irregularidades nos proventos da inativa, e tendo em vista que não transcorreu o prazo fixado no art. 54 da Lei 9.784/1999, c/c o art. 260, § 2º do Regimento Interno do TCU, cumpre determinar o envio dos autos à AudPessoal para imediato início dos procedimentos voltados à revisão de ofício do ato de aposentadoria constante deste processo.
	Ante o exposto, VOTO pela adoção da minuta de acórdão que trago a este Colegiado.
TCU, Sala das Sessões, em 18 de abril de 2023.
Ministro JOÃO AUGUSTO RIBEIRO NARDES 
Relator